臺灣高等法院刑事裁定
111年度毒抗字第738號
抗  告  人
即  被  告  曾有志


                    （現於法務部○○○○○○○○強制戒治中）
上列抗告人即被告因違反毒品危害防制條例案件，不服臺灣新北
地方法院111年度毒聲字第784號，中華民國111年7月12日裁定（
聲請案號：臺灣新北地方檢察署111年度毒偵字第509號、111年
度聲戒字第132號），提起抗告，本院裁定如下：
    主  文
抗告駁回。
    理  由
一、原裁定意旨略以：
(一)聲請意旨略以：抗告人即被告甲○○（下稱被告）因施用第一
    級、第二級毒品案件，經依原審法院111年度毒聲字第380號
    裁定送法務部○○○○○○○○○○○○○○○○）附設勒戒處所觀察、勒戒
    後，認有繼續施用毒品傾向，有該所民國111年6月24日北所
    衛字第11113005370號函送之有無繼續施用毒品傾向證明書
    暨評估標準紀錄表等附卷可稽，爰依毒品危害防制條例第20
    條第2項規定，聲請裁定令入戒治處所施以強制戒治等語。
(二)查被告為警查獲其施用第一級毒品海洛因及第二級毒品甲基
    安非他命犯行，而違反毒品危害防制條例一案，經原審法院
    以111年度毒聲字第380號裁定令入勒戒處所觀察、勒戒，被
    告不服提起抗告，嗣為本院以111年度毒抗字第422號裁定抗
    告駁回確定，被告經依上開裁定送勒戒處所觀察、勒戒後，
    認有繼續施用毒品傾向，有各該裁定、觀察勒戒處分執行指
    揮書、本院被告前案紀錄表暨臺北看守所附設勒戒處所有無
    繼續施用毒品傾向證明書、有無繼續施用毒品傾向評估標準
    紀錄表等在卷足參。被告既有繼續施用毒品傾向，依毒品危
    害防制條例第20條第2項規定，檢察官聲請為有理由，應予
    准許，爰依毒品危害防制條例第20條第2項後段，裁定被告
    令入戒治處所強制戒治，其期間為6個月以上，至無繼續強
    制戒治之必要為止，但最長不得逾1年等語。
二、抗告意旨略以：
(一)依毒品危害防制條例修法後之刑事寬厚政策旨意，施用毒品
    者具有「病患性犯人」特質，強調「治療勝於處罰」，幫助
    施用毒品者戒除毒癮。受觀察、勒戒者於勒戒期間須經過心
    理醫師兩次評估，每次評估過程僅短短1至3分鐘即完成評估
    報告，受觀察、勒戒人人數眾多，也不及詳細詢問及做臨床
    實務，足認此過程過於草率粗糙，有失客觀。就有無繼續施
    用毒品傾向之認定，僅以心理醫師主觀意識及個人好惡參與
    其中，將評估法論引作裁定強制戒治之基礎，嚴重侵害被告
    法益，更有違立法初衷及適法性。
(二)評估標準竟將過去前科列入分數計算，使被告立於不平等之
    起點，就前科而言，均已執行完畢，若再用於評估標準顯有
    不公。
(三)被告於勒戒期間均恪守勒戒所內規定，安分守己，反省思過
    ，決心痛改前非，且表現良好，無任何違規紀錄，無藥物依
    賴。又勒戒前之前案、搶奪案，也是自行到案執行，在入所
    執行前已戒除毒癮，並與妻子辦理結婚登記，母親及妻子於
    勒戒期間皆有來接見關心，入所前也在妹婿公司上班，工作
    穩定有固定收入，生活規律、作息正常，入所後驗尿更無毒
    品反應，請重新審查被告之家庭支持度與社會穩定度。
(四)以上，並非被告一面之詞，實是評估過程明顯擅斷，非客觀
    之論。另參照原審法院111年度毒聲字第508號裁定，有真實
    案例對照，入所前有他案或已判刑確定，入所後尿液陽性反
    應，或違反所規之受觀察、勒戒人，都在法院願意給予機會
    下觀察、勒戒成功，期滿出所，相對於有利條件下之被告，
    並無裁定戒治之理由，為此提起抗告，請求重新審酌，撤銷
    原裁定，給予被告重新做人之機會，讓被告早日回家照顧確
    診康復之母親云云。
三、按「犯第10條之罪者，檢察官應聲請法院裁定，或少年法院
    （地方法院少年法庭）應先裁定，令被告或少年入勒戒處所
    觀察、勒戒，其期間不得逾2月」、「觀察、勒戒後，檢察
    官或少年法院（地方法院少年法庭）依據勒戒處所之陳報，
    認受觀察、勒戒人無繼續施用毒品傾向者，應即釋放，並為
    不起訴之處分或不付審理之裁定；認受觀察、勒戒人有繼續
    施用毒品傾向者，檢察官應聲請法院裁定或由少年法院（地
    方法院少年法庭）裁定令入戒治處所強制戒治，其期間為6
    個月以上，至無繼續強制戒治之必要為止。但最長不得逾1
    年」、「依前項規定為觀察、勒戒或強制戒治執行完畢釋放
    後，3年後再犯第10條之罪者，適用前2項之規定」，毒品危
    害防制條例第20條第1項、第2項、第3項分別定有明文。
四、本院之判斷　　
(一)按有無繼續施用毒品傾向之評估標準，並非完全以受觀察、
    勒戒人勒戒後之結果為準，勒戒前之各種情況，仍應作為評
    估之依據。又關於有無繼續施用毒品傾向之評估標準，法務
    部於110年3月26日以法矯字第11006001760號函修正頒布「
    有無繼續施用毒品傾向評估標準紀錄表」、「有無繼續施用
    毒品傾向評估標準評分說明手冊」，上開評分說明手冊已載
    明判定之原則：「受觀察勒戒人入所後，經過2週時間的觀
    察、勒戒，由處所及醫療人員依據其各項紀錄、資料及觀察
    勒戒期間之行為表現，加以評分。在勒戒人入所4至6週後，
    可再做一次評估以做必要之評分修正。每一大項皆有靜態因
    子與動態因子。先以靜態因子分數評分，靜態因子分數總分
    在60分（含）以上為『有繼續施用毒品傾向』；60分以下，與
    動態因子分數相加，如果總分在60分（含）以上，為『有繼
    續施用毒品傾向』」。是被告有無「繼續施用毒品傾向」，
    係依具體個案之臨床實務及相關事證等情綜合判定，有相當
    之專業依據及標準，且涉及專門醫學，衡酌強制戒治之目的
    ，係為協助施用毒品者戒斷毒品之心癮及身癮所為之一種保
    安處分類型，而該評估標準係將與判斷有無繼續施用傾向之
    相關因素加以列舉及量化，適用於每一位受觀察、勒戒處分
    之人，具一致性、普遍性、客觀性，倘其評估由形式上觀察
    ，無擅斷或濫權等明顯不當之情事，法院宜予尊重。
(二)被告前因施用第一級、第二級毒品案件，經原審法院以111
    年度毒聲字第380號裁定應送勒戒處所觀察、勒戒（嗣經本
    院以111年度毒抗字第422號裁定抗告駁回確定）後，自111
    年5月24日起入臺北看守所附設勒戒處所執行觀察、勒戒，
    經臺北看守所附設勒戒處所醫療人員評分結果，認：　　
  1.前科紀錄與行為表現部分合計為27分：(1)靜態因子分數：①
    毒品犯罪相關司法紀錄為「有，7筆」，計10分；②首次毒品
    犯罪年齡為「21－30歲」，計5分；③其他犯罪相關紀錄為「
    有，6筆」，計10分；④入所時尿液毒品檢驗為「無藥物反應
    」，計0分，以上合計為25分。(2)動態因子分數：所內行為
    表現，持續於所內抽菸，計2分。
  2.臨床評估部分合計為36分：(1)靜態因子分數：物質使用行
    為中①多重毒品濫用為「有，種類：海洛因、安非他命」，
    計10分；②合法物質濫用為「有，種類：菸」，計2分；③使
    用方式為「有注射使用」，計10分；④使用年數為「超過1年
    」，計10分，以上合計為32分。(2)動態因子分數：①精神疾
    病共病（含反社會人格）為「無」，計0分；②臨床綜合評估
    （含病識感、動機、態度、就醫意願）為「中度」，計4分
    。
  3.社會穩定度部分合計為0分：(1)靜態因子分數：①工作為「
    全職工作」，計0分；②家庭中家人藥物濫用為「無」，計0
    分。(2)動態因子分數：①入所後家人是否訪視為「有，1次
    」，計0分；②出所後是否與家人同住為「是」，計0分（後3
    項家庭因素上限為5分）。
  4.以上1.至3.合計共63分，綜合判斷為「有繼續施用毒品傾向
    」，此觀臺北看守所111年6月24日北所衛字第11113005370
    號函所檢附111年6月24日「法務部○○○○○○○○附設勒戒處所有
    無繼續施用毒品傾向證明書」及111年6月17日評估之「有無
    繼續施用毒品傾向評估標準紀錄表」等自明。而上開綜合判
    斷結果，係該所相關專業知識經驗人士，在被告觀察、勒戒
    期間，於依本職學識就被告之前科紀錄與行為表現、臨床評
    估、社會穩定度等因素所為之綜合判斷，具有科學驗證所得
    之結論，自得憑以判斷被告有無繼續施用毒品傾向之證明。
(三)又毒品危害防制條例規定強制戒治之目的，既係針對因施用
    毒品成癮者，此處尚非僅指身癮者，心癮者尤其為甚，其難
    以戒絕斷癮，致再犯率偏高，故有持續收容於戒治處所施以
    強制戒治之必要，是該條例第20條第2項關於強制戒治之規
    定，係屬強制規定，只要觀察、勒戒後，經評定受觀察、勒
    戒人有繼續施用毒品傾向者，檢察官即應聲請法院裁定受觀
    察、勒戒者令入戒治處所強制戒治，其中並無任何例外規定
    。查被告既有施用第一級毒品海洛因、第二級毒品甲基安非
    他命行為，經原審法院以111年度毒聲字第380號裁定應送勒
    戒處所觀察、勒戒（嗣經本院以111年度毒抗字第422號裁定
    抗告駁回確定）後，復經臺北看守所附設勒戒處所專業評估
    為「有繼續施用毒品傾向」，無法戒斷毒癮，自有依法再施
    以強制戒治之必要，是原審裁定被告令入戒治處所強制戒治
    ，顯屬有據。
(四)被告雖執上情提起抗告，然查：　　
  1.按法務部新修正之「有無繼續施用毒品傾向評估標準」，已
    就「前科紀錄與行為表現」之「毒品犯罪相關司法紀錄」計
    分方式修正為每筆（次）5分，總分上限為10分；「其他犯
    罪相關紀錄」計分方式修正為每筆（次）2分，總分上限為1
    0分，目的即係衡量在3年「定期治療」之新模式下，一概如
    舊制無限制地以前案紀錄累加受觀察、勒戒人之分數，將使
    理應更為重要之臨床評估等因子之重要性被稀釋，亦不利於
    鼓勵受觀察、勒戒人積極參與觀察、勒戒之機構內處遇。然
    以前案紀錄作為衡量受觀察、勒戒人有無繼續施用毒品傾向
    之靜態因子之一，仍有正當合理關連性，如過往毒品或其他
    犯罪紀錄較多者，其無視毒品、刑法等相關刑事禁誡規定而
    犯罪，應可作為其對刑罰反應力較為薄弱之象徵，經觀察、
    勒戒後，若未能澈底戒除毒癮，再繼續施用毒品之可能性自
    然較高，因此上開評估標準方會將受觀察、勒戒人之前科紀
    錄列入評分項目之一，並非為再度懲罰有前案紀錄之人而為
    此規定。是抗告意旨(二)所陳，要無可採。
　2.再者，上開有無繼續施用毒品傾向評估標準各大項及細項之
    得分標準，係由法務部邀集衛生福利部及專家學者、相關機
    關研商所得，並製有「有無繼續施用毒品傾向評估標準評分
    說明手冊」予以詳細規定，供專業醫師為客觀且一致之評估
    ，已可避免摻雜個人好惡或流於恣意擅斷之情形；此等評估
    乃細分為「前科紀錄與行為表現」、「臨床評估」、「社會
    穩定度」，並區分為「靜態因子」、「動態因子」等具體項
    目而以評分方式為之，應可免於抽象、主觀之弊，並得通過
    科學檢驗之要求。抗告意旨(一)之主張，難認有據。
  3.觀諸卷附「有無繼續施用毒品傾向評估標準紀錄表」，其中
    已就「社會穩定度」項目有所評分，堪認已將被告之家庭支
    持度、社會穩定度予以考量評估。況被告於該項目之評分為
    0分，亦即於此項目下並無任何不利被告情況，無再予扣除
    此項目分數之可能，縱予重新審查被告之家庭支持度與社會
    穩定度，亦無可能再為被告更有利之判斷。據此，抗告意旨
    (三)所指，無從認原裁定有何違法、不當。
　4.末個案情節不同，各該施用毒品行為人之前科紀錄與行為表
    現、臨床評估及社會穩定度之評分結果或有不同，其他施用
    毒品行為人無繼續施用毒品傾向，與被告是否有繼續施用毒
    品傾向，非可相提並論，自難比附援引而與被告有無繼續施
    用毒品傾向之評斷相比較，抗告意旨(四)所陳，亦難認可採
    。
五、綜上，原審依憑臺北看守所111年6月24日北所衛字第111130
    05370號函所檢附111年6月24日「法務部○○○○○○○○附設勒戒
    處所有無繼續施用毒品傾向證明書」及111年6月17日評估之
    「有無繼續施用毒品傾向評估標準紀錄表」，認被告經觀察
    、勒戒後，仍有繼續施用毒品傾向，檢察官聲請為正當，依
    毒品危害防制條例第20條第2項規定，裁定被告令入戒治處
    所強制戒治，其期間為6個月以上，至無繼續強制戒治之必
    要為止，但最長不得逾1年，經核並無違誤。被告執前詞提
    起抗告，指摘原裁定不當，為無理由，應予駁回。
據上論斷，應依刑事訴訟法第412條，裁定如主文。
中　　華　　民　　國　　111 　年　　8 　　月　　30　　日
                  刑事第十八庭  審判長法  官  何俏美
                                      法  官  葉乃瑋
                                      法  官  黃紹紘
以上正本證明與原本無異。
不得再抗告。
                                      書記官  顏淑華
中　　華　　民　　國　　111 　年　　9 　　月　　1 　　日